臺灣桃園地方法院民事判決　　　　　　 99年度家訴字第195號
原　　　告　賴漢鍾
被　　　告　劉沛玲
訴訟代理人　陳韻如律師
上列當事人間請求確認離婚無效事件，於中華民國100 年4 月20
日言詞辯論終結，本院判決如下：
    主  文
確認原告與被告之婚姻關係存在。
訴訟費用由原告負擔。
 事實及理由
壹、程序事項
    按確認法律關係之訴，非原告有即受確認判決之法律上利益
    者，不得提起之。民事訴訟法第247 條第1 項前段定有明文
    。所謂即受確認判決之法律上利益，係指法律關係之存否不
    明確，原告主觀上認其在法律上之地位有不妥之狀態存在，
    且此種不妥之狀態，能以確認判決將之除去者而言（最高法
    院52年臺上字第1240號判例參照）。本件原告主張兩造之離
    婚無效，其真意即為訴請確認兩造之婚姻關係存在，既為被
    告所否認，顯見原告就兩造婚姻關係之存否即有主觀之不明
    確，足致原告主張兩造婚姻關係存在之法律上地位有受侵害
    之危險，而此危險，於本院認原告之主張為有理由時，並得
    以確認判決加以除去，揆諸前揭說明，原告自有即受本件確
    認判決之法律上利益，是原告自得提起
    本件訴訟。
貳、實體事項
一、原告起訴略以：緣被告劉沛玲與原告賴漢鍾原係夫妻關係，
    兩造於民國96年7 月29日訂婚，並於同年8 月4 日舉行公開
    結婚儀式。婚後被告借詞推諉遲遲不肯回夫家。詎料，被告
    竟於97年1 月1 日欺騙原告，稱岳父有事與原告約談，嗣後
    於97年1 月2 日臨時告知相約在中壢之律師事務所，並且簽
    下離婚協議書，而過程並未談及何事原因，且無兩人以上之
    證人簽名，離婚協議書之證人部份，均由被告所聘請律師一
    人簽章捺印，續又被岳父施壓步行到中壢戶機關辦理離婚登
    記。兩造雖已辦妥離婚證記，但非兩願離婚之合意，爰依民
    法第1050條規定，請求確認兩造婚姻關係存在。提出存證信
    函影本為證。
二、被告抗辯略以：本造係因原告屢次要求離婚，故經雙方協議
    離婚後，即由被告透過網路找到誠德專辦婚律師代事務所，
    經被告與該事務所人員接洽後，該事務所員工即證人鮑太華
    先要求被告提供原告電話及姓名，表示將於電話中會向其確
    認是否要離婚之真意後，再約兩造共同至事務所簽訂離婚協
    議書，為節省雙方時間，先詢問雙方離婚條件為何，表示先
    行製作離婚協議書。嗣經上開事務所人員通知後，原告於民
    國97年1 月2 日清晨即搭車自嘉義北上，並攜帶戶口名簿與
    被告及被告父親劉霖泉共同前往桃園縣中壢市○○路88號11
    樓之6 「誠信律師事務所」簽訂離婚協議書。斯時有員工林
    登炎在場，並再次確認兩造是否確定要離婚，離婚條件為何
    ，經兩造表明確定要離婚後，證人林登炎即將預先撰寫完成
    並已有證人鮑太華簽名之離婚協議書拿出，交由兩造簽名後
    ，再由證人林登炎簽名後完成。兩造離婚業經證人林登炎在
    場親見親聞，另一證人鮑太華雖未於簽訂離婚協議書時在場
    ，惟證人鮑太華仍經由電話中先行與被告本人確認後，取得
    原告姓名及電話，親自於電話中確認原告確實有與被告離婚
    之真意，始於撰寫完成之離婚協議書上簽名，難謂未發生親
    聞，或知悉兩造間有離婚之協議，亦即兩造離婚業經證人林
    登炎、鮑太華二人簽名為證，並向戶政機關辦理離婚登記在
    案，與法定方式相符，自生離婚之效力等語資為抗辯。。爰
    請求鈞院駁回原告之訴。
三、本院得心證之理由：
    按「法律行為，不依法定方式者，無效。」、「兩願離婚，
    應以書面為之，有二人以上證人之簽名並應向戶政機關為離
    婚之登記。」民法第73條、第1050條規定甚明。次按，民法
    第1050條所謂二人以上證人之簽名，固不限於作成離婚證書
    時為之，亦不限於協議離婚時在場之人，始得為證人，然究
    難謂非親見或親聞雙方當事人確有離婚真意之人，亦得為證
    人（最高法院68年臺上字第3792號判例參照）。本件兩造於
    97年1 月2 日所成離婚協議書，其上雖載有二名證人林登炎
    、鮑太華，然於兩造簽署離婚協議書時僅有證人林登炎在場
    此為兩造不爭執事項。被告縱然抗辯事前證人鮑太華已撥打
    電話向兩造雙方確認離婚之真意，並事先簽名用印於離婚協
    議書證人欄內，另證人即被告之父劉霖泉到庭證稱：「辦離
    婚協議當天去事務所，當時我和本訴被告一起去事務所，在
    現場時證人林登炎先生及本訴原告已到現場，我們進去時，
    林登炎請我們坐，並告訴兩造及我說事務所鮑太華先生已用
    電話與兩造確認過要離婚…」等語，此有本院99年12月14日
    言詞辯論筆錄可稽。然經本院依職權向內政部入出國及移民
    署函詢證人鮑太華之入出境資料，經該署函覆結果顯示證人
    鮑太華於95年12月25日出境後，迄今即未再有入境資料，足
    證兩造離婚協議書內鮑太華之簽名顯非其本人親簽。是揆諸
    前開規定及判例意旨，本件離婚協議書內證人鮑太華，既未
    親見或親聞原告是否確有離婚真意，且離婚協議書證人欄內
    亦非鮑太華本人親自簽名，自難認本件兩願離婚已具備法定
    要件，兩造縱已向戶政機關辦妥離婚登記，亦不生兩願離婚
    之效力，故原告主張兩造離婚無效而訴請確認兩造婚姻關係
    存在，為有理由。
四、本件因事證已臻明確，兩造其餘攻擊防禦方法，與判決之結
    果不生影響，無庸逐一論究，併此敘明。
五、據上論結，本件原告之訴為有理由，依民事訴訟法第78條，
    判決如主文。
中    華    民    國  100    年    5     月    4    日
                  家事法庭法  官  陳添喜
以上正本係照原本作成。
如對本判決不服，須於判決送達後20日內向本院提出上訴狀（應
附繕本），並繳納上訴費用。
中    華    民    國    100  年    5    月    5    日
                          書記官  楊慧伶